【裁判字號】    91,上易,522
【裁判日期】    920722
【裁判案由】    拆屋還地
【裁判全文】
臺灣高等法院民事判決                            九十一年度上易字第五二二號
      上  訴  人    乙  ○
                    丙○○○
      共      同
      訴訟代理人    吳謹斌律師
      上  訴  人    庚○○
                    丁○○
                    甲○○
      右四人共同
      訴訟代理人    丙○○○
      上  訴  人    子○○
                    辛  ○
      追加  被告    癸○○
      兼右三人共同
      訴訟代理人    壬  ○
      被上  訴人    己○○
      訴訟代理人    蔡志雄律師
右當事人間請求拆屋還地事件，上訴人對於中華民國九十一年四月十五日臺灣基隆地
方法院九十年度訴字第三二○號第一審判決提起上訴，被上訴人為訴之減縮及追加，
本院判決
如左：
    主    文
原判決關於命上訴人庚○○、戊○○、丁○○、甲○○(一)將坐落台北縣金山鄉○○段
一二三地號土地如附圖編號(甲)所示面積壹壹陸點柒捌平方公尺之建物拆除，將占用土
地返還被上訴人，並定其履行期間為一年及假執行之宣告；(二)自民國八十九年七月三
日起至返還上開土地之日止，每人按月給付被上訴人以新台幣伍拾伍元計算之損害金
；(三)命上訴人負擔訴訟費用之裁判（減縮部分除外）均廢棄。
右開廢棄部分，被上訴人在第一審之訴及假執行之聲請均駁回。
上訴人乙○、丙○○○、子○○、辛○之上訴駁回。
追加被告壬○、癸○○應與上訴人子○○、辛○將坐落台北縣金山鄉○○段一二三地
號土地如附圖編號(乙)所示面積參肆點參柒平方公尺之建物拆除，將占用土地返還被上
訴人。
第一、二審訴訟費用由上訴人乙○、丙○○○負擔四分之三，餘由上訴人子○○、辛
○負擔；追加之訴訴訟費用由追加被告癸○○、壬○負擔。
    事    實
甲、上訴人乙○、丙○○○、庚○○、戊○○、丁○○、甲○○方面：
一、聲明：
  (一)原判決廢棄。
  (二)被上訴人在第一審之訴及假執行之聲請均駁回。
二、陳述：除引用原判決記載外，補稱略以：
  (一)伊等先祖許晚、胡氏昔自日據時代即定居於台北縣金山鄉○○段第一二三號土地
    （下稱系爭土地）上之磚石造平房，繼由伊等占有使用從未間斷，迨民國八十年
    間颱風吹倒舊有磚石造平房，乃由上訴人乙○、丙○○○出資拆除平房，改建為
    如臺北縣汐止地政事務所九十二年一月十五日複丈成果圖（即附圖）(甲)部分所示
    未辦理保存登記之加強磚造二層樓房（下稱系爭二層樓房），繼續使用迄今，依
    民法第九百五十二條之規定，應推定伊等有適法之權利，自得就系爭土地為使用
    收益，而非無權占有。
  (二)伊等先祖與被上訴人之被繼承人胡塗均係親族，從伊先祖至伊等接續占有管理系
    爭土地長達六代百餘年間，及於八十年間乙○翻修改建系爭二層樓房之時，均未
    見被上訴人先祖或被上訴人提出異議，可見渠等已默許伊等使用系爭土地，況伊
    等早以行使地上權之意思，三、四十年間和平繼續公然在系爭土地上為建屋使用
    ，依民法第七百七十二條準用第七百七十條之規定及最高法院六十年臺上字第四
    一九五號判例要旨可知，伊等自得請求登記為系爭土地之地上權人。系爭二層樓
    房建築僅十餘年，當初出資達新台幣（下同）二百四十八萬元，於今尚有留用價
    值，被上訴人竟無視其價值，訴請拆除房屋，顯有權利濫用之嫌。
  (三)伊等除乙○、丙○○○夫妻持續居住於系爭二層樓房外，其餘乙○之子女庚○○
    、戊○○、丁○○，及丁○○之妻甲○○，並未出資興建系爭二層樓房，且均於
    被上訴人八十九年七月三日繼承登記為系爭土地所有權人之前，已遷出系爭二層
    樓房，而不再使用系爭土地，被上訴人不得對渠等請求返還所有物及損害金。至
    於繼續
三、證據：除援用第一審所提證據外，補提繼承系統表、
    冊、磺港村村長出具之房屋居住證明書、水電費證明、在職證明書、扣繳憑單、
    房屋租賃契約書為證。
乙、上訴人子○○、辛○及追加被告癸○○、壬○方面：
一、聲明：上訴人子○○、辛○聲明上訴駁回，追加被告癸○○、壬○則請求駁回追
    加之訴。
二、陳述：除引用原判決記載外，補稱略以：
    不否認如附圖(乙)部分所示未辦理保存登記之舊有磚石造平房（下稱系爭磚石平房
    ），為伊等祖先所建，伊等未曾整修過，且子○○、辛○、壬○
    玉雲住在苗栗，已搬離該處多年未曾使用。
丙、被上訴人方面：
一、聲明：
  (一)上訴駁回。
  (二)上訴人乙○、丙○○○、庚○○、丁○○、戊○○、甲○○應將系爭土地如附圖
    編號一二三(甲)所示面積一一六點七八平方公尺之建物拆除，將一二三(甲)所示土地
    返還被上訴人；追加被告壬○、癸○○及上訴人子○○、辛○應將系爭土地如附
    圖編號一二三(乙)所示面積三四點三七平方公尺之建物拆除，將一二三(乙)所示之土
    地返還被上訴人。
  (三)上訴人乙○、丙○○○、庚○○、丁○○、戊○○、甲○○應給付被上訴人自八
    十九年七月三日起至交還前項土地之日止，按月以三百三十二元計算之損害賠償
    ；上訴人子○○、辛○應給付被上訴人自八十九年七月三日起至交還前項土地之
    日止，按月以五十點五元計算之損害賠償。
二、陳述：除引用原判決記載外，補稱略以：
  (一)本件拆屋還地與兩造先祖間是否為親族無關。縱認有關，惟由上訴人提出之水電
    費單、門牌證明書及原法院向台北縣汐止地政事務所函查結果觀之，均無法證明
    渠等有合法占用系爭土地之權源。今伊既已起訴請求拆屋還地，上訴人即無再行
    主張時效取得系爭土地地上權之餘地。且上訴人係在伊所有之系爭土地上興建房
    屋，並非越界建築之問題，伊自無因未即時制止而有過失可言。
  (二)由上訴人子○○及辛○提出之房屋課稅現值合計表可知，訴外人謝金瑞生前曾為
    系爭磚石平房繳納房屋稅，惟其現已死亡，而子○○、辛○及壬○、癸○○等均
    為其繼承人，系爭建物即應由渠等共同繼承，對伊並負拆屋還地之義務。是系爭
    建物對於渠等四人必須合一確定，伊依民事訴訟法第四百四十六條第一項、第二
    百五十五條第一項第五款之規定，自得追加壬○、癸○○為被告。
  (三)關於本件伊所受相當於租金之損害，計算方式如下：
  1.系爭二層樓房部分：
    704（申報地價）×116.78（占有面積）×0.05÷12＝343元（元以下四捨五入）
    惟原審判決乙○、丙○○○、庚○○、丁○○、戊○○、甲○○、子○○、辛○
    應給付被上訴人每月以四百四十三元計算之損害金，換言之，每名上訴人每月應
    給付五十五點三七五元，其中乙○、丙○○○、庚○○、丁○○、戊○○、甲○
    ○六人共同占用系爭二層樓房，則五十五點三七五元乘以六僅為三百三十二元。
    443÷8＝55.375元  55.375×6＝332元（元以下四捨五入）。故請求其六人應自
    八十九年七月三日起至返還系爭二層樓房占用土地之日止，按月給付以三百三十
    二元計算之損害金。
  2.系爭磚石平房部分：
    704（申報地價）×34.37（占有面積）×0.05÷12＝101元（元以下四捨五入）
    該部分由上訴人子○○、辛○共同占用，故請求其二人應自八十九年七月三日起
    至返還系爭磚石平房占用系爭土地之日止，按月給付以一百零一元計算之賠償金
    。
三、證據：援用第一審所提證據為證。
丁、本院依職權履勘系爭土地現場，並囑託台北縣汐止地政事務所測量。
    理    由
壹、程序方面：
    被上訴人於原審起訴本以乙○、丙○○○、庚○○、丁○○、戊○○、甲○○、
    謝金瑞為共同被告，於訴訟中發現謝金瑞已於八十年五月六日死亡，子○○、辛
    ○、壬○、癸○○四人為繼承人，就謝金瑞之請求對渠四人即屬必須合一確定，
    乃變更該部分被告為子○○、辛○、壬○、癸○○。原法院以壬○、癸○○早於
    三十五年前即已分別遷出系爭磚石平房，無證據證明其二人占用系爭土地，因而
    駁回被上訴人對壬○及癸○○之請求，被上訴人未提起上訴，上訴人乙○、丙○
    ○○、庚○○、丁○○、戊○○、甲○○、子○○、辛○等因原審敗訴而提起上
    訴之效力，尚不及於原審未獲不利判決之壬○、癸○○，該部分判決業已確定。
    然系爭磚石平房部分之拆屋還地對子○○、辛○及癸○○、壬○既屬必須合一確
    定，被上訴人於本院追加壬○、癸○○為被告，及聲明如事實欄丙之一之第(二)項
    所示，核與民事訴訟法第四百四十六條第一項、第二百五十五條第一項第五款規
    定，尚無不合，應予准許；至請求給付相當於租金之損害金部分，非不可分，自
    無必須合一確定之情形，被上訴人追加癸○○、壬○為被告，請求每人每月給付
    五十五元部分，尚非合法，另以裁定處理，合先敘明。
貳、得心證之理由：
一、被上訴人主張：系爭土地為伊所有，上訴人乙○、丙○○○、庚○○、丁○○、
    戊○○、甲○○無正當權源在系爭土地上興建系爭二層樓房，占用系爭土地如附
    圖所示(甲)部分面積一一六點七八平方公尺；上訴人子○○、辛○及追加被告癸○
    ○、壬○共同繼承之系爭磚石平房，則無權占用系爭土地如附圖所示(乙)部分面積
    三四點三七平方公尺等情。爰依民法第七百六十七條、侵權行為及不當得利等規
    定，求為判決如事實欄丙之一之第(二)、(三)項聲明所示（原法院依上訴人請求判命
    上訴人乙○、丙○○○、庚○○、丁○○、戊○○、甲○○、子○○、辛○應將
    原判決附圖所示建物拆除，返還基地予被上訴人，並應給付被上訴人自八十九年
    七月三日起至交還土地之日止之損害金，而駁回被上訴人對癸○○及壬○之請求
    ，乙○等八人提起上訴，被上訴人則於本院追加癸○○及壬○為被告，並減縮對
    上訴人訴之聲明，請求判決如上訴聲明所示）。
二、上訴人及追加被告則以：兩造先祖原為親族，伊先祖自日據時代即定居系爭土地
    上，爾後又由伊等未間斷地繼續占有系爭土地，伊等實係善意占有人，得為占有
    物之使用，嗣於八十年間颱風吹倒舊有平房，由乙○、丙○○○出資改建為系爭
    二層樓房，繼續使用迄今，依法亦得請求登記為地上權人，上訴人庚○○、丁○
    ○、戊○○、甲○○僅
    辛○、癸○○及壬○共同繼承之系爭磚石平房，並非伊等所建，且均不住居該處
    ，並無占用系爭土地。再則，被上訴人無視系爭二層樓房僅興建十餘年，請求拆
    除，顯屬權利濫用等語，資為抗辯。
三、查系爭土地於八十九年七月三日辦理分割繼承登記為被上訴人所有，上訴人乙○
    、丙○○○於八十一年九月間興建未辦理保存登記之系爭二層樓房，占用系爭土
    地如附圖所示(甲)部分面積一一六點七八平方公尺；如附圖所示(乙)部分面積三四點
    三七平方公尺之未辦理保存登記之系爭磚石平房，則原屬謝瑞金所有，於八十年
    五月六日謝瑞金死亡後，由上訴人子○○、辛○及追加被告癸○○、壬○共同繼
    承；及乙○、丙○○○夫妻與子女庚○○、戊○○、丁○○、媳甲○○等原一同
    建民、甲○○四人於九十年十月十一日遷籍台北縣永和市○○○路○段五十四號
    十三樓之三等情，為兩造所不爭執，復有土地登記謄本、房屋課稅現值核計表、
    有勘驗筆錄及囑託臺北縣汐止地政事務所製作如附圖之複丈成果圖足稽，堪信為
    真實。
四、按所有人對於無權占有或侵奪其所有物者，得請求返還之；對於妨害其所有權者
    ，得請求除去之；有妨害其所有權之虞者，得請求防止之，民法第七百六十七條
    定有明文。查系爭土地係屬被上訴人所有，其上則有乙○、丙○○○共同出資興
    建未辦理保存登記之系爭二層樓房，及子○○、辛○、癸○○、壬○繼承取得亦
    無保存登記之系爭磚石平房，業如前述，前者應屬乙○及丙○○○原始取得，後
    者依民法第一千一百五十一條規定，於未為遺產分割前應歸子○○、辛○、癸○
    ○、壬○四人公同共有。上訴人等主張兩造先祖為親族，伊等父祖使用系爭土地
    已逾百年，非無權占有等語，惟為被上訴人所否認，上訴人雖提出繼承系統表、
    、房屋課稅現值核計表及門牌證明書等，或可佐證上開建物確已坐落系爭土地上
    相當時日，然尚不足以證明其等有使用系爭土地之正當權源。至因時效取得地上
    權登記請求權者，雖得請求地政機關登記為此項權利人，然在未向該管地政機關
    請求為地上權登記，經地政機關受理以前，仍不得本於此項權利對抗所有人（最
    高法院六十九年度第五次及八十年度第二次民事庭會議決議參照），上訴人既未
    向地政機關請求登記為地上權人，縱使用系爭土地時間長久，尚不能於本件訴訟
    對土地所有人之被上訴人主張時效取得地上權，以為對抗。又被上訴人起訴請求
    無正當權源占用系爭土地之上訴人等拆屋還地，揆諸前引民法第七百六十七條規
    定，屬其所有權之法定權能，非可謂為權利濫用（最高法院四十六度台上字第五
    四九號判決參照）。是被上訴人訴請因興建而原始取得系爭二層樓房之乙○、丙
    ○○○拆除系爭二層樓房，返還占用土地；及子○○、辛○、癸○○、壬○四人
    因繼承而公同共有取得系爭磚石平房，依民法第八百二十八條規定處分應得全體
    公同共有人同意，故追加癸○○、壬○為被告，訴請與子○○、辛○共同拆除系
    爭磚石平房，返還占用土地，均屬有據。至庚○○、戊○○、丁○○、甲○○否
    認出資興建系爭二層樓房，被上訴人復未舉證證明其等為該樓房之所有人，對該
    樓房並無處分權，則被上訴人請求其等拆除系爭二層樓房返還土地，尚非有據。
    且庚○○、戊○○、丁○○、甲○○均抗辯已離家至台北市或台北縣樹林鎮等地
    工作上班，而在外賃屋居住，未再住居於系爭二層樓房內等語，並提出
    、房屋租約及在職證明等為證，應堪信實，亦不得判命其等應自系爭二層樓房遷
    出。
五、次按無法律上之原因而受利益，致他人受損害者，應返還其利益，民法第一百七
    十九條前段定有明文。又無權占有他人土地，可能獲得相當於租金之利益，為社
    會通常之觀念，最高法院六十一年度台上字第一六九號著有判例。上訴人乙○、
    丙○○○無權占有系爭土地如附圖(甲)部分所示，子○○、辛○、癸○○、壬○無
    權占有系爭土地如附圖(乙)部分所示，未支付使用該土地之代價，因而受有利益，
    致被上訴人受有損害，被上訴人得依不當得利及侵權行為之法律關係請求乙○、
    丙○○○及子○○、辛○、癸○○、壬○返還自八十九年七月三日其取得土地所
    有權之日起至拆除房屋返還土地之日止，相當於租金之利益。另按關於無權占有
    他人土地之損害賠償，得以土地法第一百零五條、第九十七條第一項關於租用基
    地建築房屋之規定為計算損害之標準，及依同法第一百四十八條、同法施行法第
    二十條之規定，以占有土地之申報總價為據。查系爭土地八十九年七月之申報地
    價每平方公尺為七百零四元，有土地登記謄本在卷足憑。原法院審酌系爭土地後
    臨山坡，位處漁村聚落，並斟酌系爭土地經編定為建築用地，上訴人占用土地之
    面積與利用該土地供居住使用之經濟價值所受利益等情狀，認定被上訴人請求上
    訴人無權占有所受相當於租金之不當得利，或侵權行為所受相當於租金之損害，
    應按系爭土地申報地價總額年息百分之五計算，核屬允當。則系爭二層樓房部分
    每月之不當得利及損害賠償金額為：三百四十三元〔計算式：704×116.78×5％
    ÷12＝343（小數點以下四捨五入，下同）〕，系爭磚石平房部分則為：一百零
    一元〔計算式：704×34.37×5％÷12＝101〕。故被上訴人請求每月就系爭二層
    樓房部分以三百三十二元，系爭磚石平房部分以一百零一元計算損害金或不當得
    利，尚在上開金額範圍內，固無不合。惟其就系爭二層樓房部分係請求乙○、丙
    ○○○、庚○○、戊○○、丁○○、甲○○六人應按月給付三百三十二元，即每
    人每月給付五十五元（元以上四捨五入），於乙○許、余燕珠部分，雖屬有據，
    但庚○○、戊○○、丁○○為乙○、丙○○○之子女，自幼隨同父母
    系爭二層樓房該址，甲○○則為丁○○之妻，亦因結婚而
    月十一日遷出台北縣永和市○○○路○段五十四號十三樓之三，有
    ，縱令於遷出前住居該處，然其等基於共同生活關係，隨同乙○、丙○○○居住
    於系爭二層樓房內，應屬占有輔助人，依民法第九百四十二條規定，僅系爭二層
    樓房所有人乙○、丙○○○為占有人，不得令庚○○等占有輔助人負無權占有之
    賠償或不當得利，其等遷出後，未占有系爭土地，更無侵權或不當得利可言，上
    訴人請求其等每人每月給付五十五元損害金，即屬無據。至系爭磚石平房部分，
    無權占有之損害賠償或不當得利為一百零一元如前述，被上訴人請求子○○、辛
    ○每月給付五十點五元，即每人給付二十五點二五元，並無不合。
六、綜核上述，被上訴人本於所有物返還請求權及侵權行為損害賠償請求權、不當得
    利返還請求權之法律關係，請求乙○、丙○○○拆除系爭二層樓房，子○○、辛
    ○、癸○○、壬○拆除系爭磚石平房，並均返還占用之土地，及乙○、丙○○○
    應自八十九年七月三日起至拆除房屋之日止每人按月給付五十五元、子○○、辛
    ○應自八十九年七月三日起至拆除房屋之日止每人按月給付二十五點二五之損害
    金，為有理由，應予准許；逾此部分，即對庚○○、戊○○、丁○○、甲○○之
    請求為無理由。原審就上開不應准許部分，為庚○○、戊○○、丁○○、甲○○
    敗訴判決，並為假執行之宣告，自有未洽。上訴意旨就此部分指摘原判決不當，
    求予廢棄改判，為有理由，應由本院予以廢棄，改判駁回被上訴人在第一審之訴
    及假執行之聲請。至於上開應准許部分，原審判命乙○、丙○○○、子○○、辛
    ○給付，定其執行期間為一年，並為准免假執行之諭知，核無違誤，上訴意旨，
    就此部分，仍執陳詞，指摘原判決不當，聲明廢棄，為無理由，應駁回其上訴，
    並准被上訴人追加癸○○、壬○為被告所為請求。
七、本件事證已臻明確，兩造其餘主張及舉證，核與結論不生影響，爰不一一論述。
八、據上論結，本件上訴為一部有理由、一部無理由，被上訴人追加之訴為有理由。
    依民事訴訟法第四百五十條、第四百四十九條第一項、第七十九條但書、第七十
    八條，判決如主文。
中      華      民      國    九十二    年      七      月    二十二    日
                                    民事第五庭
                                        審判長法  官  黃  熙  嫣
                                              法  官  黃  雅  惠
                                              法  官  陳  介  源
右正本係照原本作成。
不得上訴。
中      華      民      國    九十二    年      七      月    二十八    日
                                              書記官  紀  昭  秀


司法院資訊處製作；財團法人民間司法改革基金會備份。
